【裁判字號】    92,上更(一),20
【裁判日期】    920313
【裁判案由】    廢棄物清理法等
【裁判全文】
臺灣高等法院臺中分院刑事判決                  九十二年度上更(一)字第二○號
    上  訴  人  臺灣苗栗地方法院檢察署檢察官
    被      告  乙○○
    選任辯護人  李清輝
                許宏達
右上訴人因被告違反廢棄物清理法案件，不服臺灣苗栗地方法院八十九年度訴字第三
十五號中華民國八十九年六月二十二日第一審判決（起訴案號：臺灣苗栗地方法院檢
察署八十八年度偵字第四六四六、五四五五號），提起上訴，判決後，經最高法院第
一次發回更審，本院判決如左：
      主  文
原判決關於違反廢棄物清理法部分撤銷。
乙○○未依規定領有廢棄物清除、處理許可文件，從事廢棄物清除、處理，累犯，處
有期徒刑壹年貳月。
      事  實
一、乙○○於民國（下同）八十五年間，因違反麻醉藥品管理條例案件，經臺灣新竹
    地方法院苗栗簡易庭判處有期徒刑三月，於八十五年十二月十九日易科罰金執行
    完畢。乙○○以新台幣二千元之代價受僱於羅崑火（另經臺灣苗栗地方法院檢察
    署檢察官處分不起訴）駕駛車牌號碼ＱＭ─八六七號曳引車，嗣於八十八年八月
    二十四日清晨五時三十分許，竟未經向主管機關申請核發廢棄物清除、處理之許
    可證，基於從事廢棄物清除、處理之犯意，駕駛車牌號碼ＱＭ─八六七號曳引車
    自苗栗縣頭份鎮后庄里工地載運廢棄物（含磚塊、水泥塊、廢木頭及一般廢棄物
    ），任意將該廢棄物棄置於苗栗縣頭屋鄉○○○段第三六六地號甲○○所有之土
    地上，正當傾倒廢棄物完要離去時，為地主甲○○發現而報警查獲。
二、案經苗栗縣警察局竹南分局報請臺灣苖栗地方法院檢察署檢察官偵查起訴。
      理  由
一、訊據上訴人即被告（以下簡稱被告）乙○○固坦承於右揭時、地未經向主管機關
    申請核發廢棄物清除、處理之許可證，駕駛曳引車自苗栗縣頭份鎮后庄里工地載
    運廢棄物，並將該廢棄物棄置於苗栗縣頭屋鄉○○○段第三六六地號上之事實不
    諱，惟矢口否認涉有何違反廢棄物清理法之犯行，辯稱：伊所載運之物是建築廢
    棄土，且可以回填，因為它是無污染的東西，本件當初是羅崑火叫伊擔起來的云
    云，惟查：
１、被告確未領有主管機關核發之廢棄物清除、處理之許可證，此不僅據被告自承在
    卷外，復經僱請被告之證人羅崑火於警訊中證述無訛（詳見臺灣苖栗地方法院檢
    察署八十八年度偵字第四六四六號卷第五頁背面），是被告確未領有主管機關核
    發之廢棄物清除、處理之許可證，至臻明確。
２、按所謂「一般廢棄物」係指垃圾、糞尿、動物屍體或其他非事業機構所產生足以
    污染環境衛生之固體或液體廢棄物之謂；又稱「事業廢棄物」者，包括由中央主
    管機關會商中央目的事業主管機關訂定公告認定標準之事業機構所產生具有毒性
    、危險性，其濃度或數量足以影響人體健康或污染環境之廢棄物之有害事業廢棄
    物，及由事業機構所產生有害事業廢棄物以外之廢棄物之一般事業廢棄物，此觀
    之廢棄物清理法第二條定義甚詳。次按營建廢棄土之種類，包括建築工程、公共
    工程及建築物拆除工程施工所產生之剩餘土石方、磚瓦混凝土塊，惟不包括施工
    所附帶產生之金屬屑、玻璃碎、塑膠類、木屑、竹片、紙屑、瀝青等廢棄物，故
    因施工所生金屬屑、玻璃碎、塑膠類、木屑、竹片、紙屑、瀝青等廢棄物，仍屬
    一般廢棄物。再按一般廢棄物貯存清除處理方法及設施標準第二條規定：「本標
    準專用名詞定義如下：一巨大垃圾：指體積龐大之廢棄家俱、廢棄家電用品、家
    戶修剪庭院之樹枝、家戶個人自行修繕非石材碎片（塊）之廢棄物。二資源垃圾
    ：可回收再利用之一般廢棄物。三有害垃圾：指符合有害事業廢棄物認定標準並
    經中央主管機關公告之一般廢棄物。四貯存：指一般廢棄物於清除、處理前，放
    置於特定地點或貯存容器、設施內之行為。五貯存容器：指貯存垃圾之子車、箱
    、桶、筒、袋及經執行機關指定公告之容器。六排出：指垃圾經貯存後置於戶外
    之行為。七清除：指一般廢棄物之收集、運輸行為。八轉運：指以運輸工具將一
    般廢棄物自產生源運至轉運設施或自轉運設施運至中間處理及最終處置設施之行
    為。九清理：指貯存、清除或處理一般廢棄物之行為。一○處理：指下列行為：
    中間處理：指一般廢棄物在最終處置前，以物理、化學、生物、熱處理、堆肥
    或其他處理方法，改變其物理、化學、生物特性或成分，達成分離、減積、去毒
    、固化或安定之行為。最終處置：指將一般廢棄物以安定掩埋、衛生掩埋或封
    閉掩埋之行為。再利用：一般廢棄物做為原料、材料、燃料、填土或其他經中
    央主管機關及目的事業主管機關認定之用途行為。一一熱處理法：焚化法：指
    利用高溫燃燒，將一般廢棄物轉變為安定之氣體或物質之處理方法。熱解法：
    指將一般廢棄物置於無氧或少量氧氣之狀態下，利用熱能裂解使其分解成為氣體
    、液體或殘渣之處理方法。其他熱處理法。一二連續燃燒式焚化處理設施：指
    將一般廢棄物連續投入焚化爐內進行移動、攪拌、燃燒及殘渣排出等作業之整體
    設施。依操作方式分為下列二種設施：全連續式焚化處理設施：每日二十四小
    時連續運轉者。准連續式焚化處理設施：每日十六小時以上間歇式運轉者。一
    三分批填料式焚化處理設施：指將一般廢棄物分批投入焚化爐內進行移動、攪拌
    、燃燒及殘渣排出等作業之整體設施，其每日運轉時間以八小時為原則。依爐床
    型式分下列二種：機械式爐床分批填料式焚化處理設施。固定式爐床分批填
    料式焚化處理設施。一四焚化殘渣之灼燒減量：指將乾燥後之焚化殘渣於攝氏五
    百七十五度至六百二十五度之高溫爐內加熱三小時後，殘渣減少重量與加熱前重
    量之百分比。一五計量設備：指一般廢棄物於轉運、處理或處置設施之稱重及記
    錄設備。一六堆肥處理法：指藉微生物之生化作用，在控制條件下，將一般廢棄
    物中之有機質分解腐熟，轉換成安定之腐植質或土壤改良劑之方法。一七安定掩
    埋法：指將一般廢棄物置於掩埋場，設有防止地盤滑動、沈陷及水土保持設施或
    措施之處理方法。一八衛生掩埋法：指將一般廢棄物掩埋於以不透水材質或低滲
    水性土壤所構築，並設有滲出水、廢氣收集及處理設施及地下水監測裝置之掩埋
    場之處理方法。一九封閉掩埋法：指將有害垃圾掩埋於以抗壓及雙層不透水材質
    所構築，並設有阻止污染物外洩及地下水監測裝置之掩埋場之處理方法。」事業
    廢棄物貯存清除處理方法及設施標準第二條亦有相同之規定。而本件被告所載運
    並傾倒之物，並非僅屬於建築廢棄土，尚包括磚塊、水泥塊、廢木頭及一般廢棄
    物，且未經地主甲○○同意即自行傾倒，除有傾倒現場相片四張可資佐證外，復
    有苗栗縣頭屋鄉環境稽查工作紀錄表一份附卷可稽（詳見臺灣苖栗地方法院檢察
    署八十八年度偵字第四六四六號卷第九頁、第二十五頁），且被告處理廢棄物之
    方式亦非依上開廢棄物貯存清除處理方法及設施標準第二條規定為處理，況地主
    甲○○亦於警訊時證稱：「是建築廢棄物（有磚塊、水泥塊、廢木頭及一般廢棄
    物）」等語（詳見臺灣苖栗地方法院檢察署八十八年度偵字第四六四六號卷第三
    頁背面），且被告於本院九十二年一月二十九日調查時仍供稱：「包含土石、混
    凝土塊、還有一、兩塊木板」等語（詳見本院審理卷第二十七頁），是被告辯稱
    伊所傾倒之物僅屬建築廢棄物云云，即非可採。
３、辯護意旨認被告係受羅崑火指示前往載運，而其本身係卡車司機，並非以載運廢
    棄物為業，無具體從事廢棄物清除之犯意甚明，而當次被告所載運廢棄物內容係
    廢土石、混凝土塊等屬於內政部訂頒「營建剩餘土石處理方案」所稱建築工程、
    公共工程及建築物拆除工程施工所產生剩餘泥、土、砂、石、磚、瓦、混凝土塊
    之內容，依行政院環境保護署八十七年十一月三十日環廢字第○○八○四二九號
    函所示：建築廢棄土、砂石、磚瓦，依「營建剩餘土石處理方案」之規範，併於
    工程營建剩餘土方處理，其出產至使用均為資源利用狀態，故不以廢棄物認定，
    是營建剩餘之廢棄土石、磚瓦等物，如依「營建剩餘土石處理方案」之規範，即
    不屬事業廢棄物。則被告所傾倒之物，應不屬事業廢棄物範圍云云。惟如上開理
    由欄一之１之所示，被告所傾倒者，並非僅止於工程施工所產生剩餘泥、土、
    砂、石、磚、瓦、混凝土塊之內容，尚有廢木頭及其他一般廢棄物，辯護意旨認
    本件被告所傾倒之廢棄物屬「營建剩餘土石處理方案」規範之物，即有誤會。又
    證人羅崑火一再證稱伊並不知被告係將上開以車牌號碼ＱＭ─八六七號曳引車自
    苗栗縣頭份鎮后庄里工地載運之物，載往何處。且羅崑火亦經臺灣苖栗地方法院
    檢察署於八十八年十二月八日以八十八年度偵字第四六四六號案處分不起訴確定
    ，有處分書一份在卷可稽（詳見臺灣苖栗地方法院檢察署八十八年度偵字第四六
    四六號卷第三十一頁），而被告亦於警訊時供稱：「（問：你為何至該處傾倒廢
    棄物？是否有人教唆？）我見該處曾有人倒過，所以我也去倒。沒有（教唆）」
    等語（詳見臺灣苖栗地方法院檢察署八十八年度偵字第四六四六號卷第八頁），
    辯護意旨認被告係受羅崑火指示前往載運，而其本身係卡車司機，並非以載運廢
    棄物為業，無具體從事廢棄物清除之犯意云云，即有誤會，本件被告顯已知悉所
    載運之物並非單純之建築廢棄物，尚含有一般廢棄物，而乘地主甲○○不注意之
    際予以偷偷傾倒至明，被告顯有從事廢棄物清除之犯意至明。綜上所述，被告以
    前開曳引車載運未加分類之夾雜未加分類之廢木頭及一般廢棄物等之廢棄物，傾
    倒在甲○○土地之行為，顯係清除行為無誤，本件事證明確，被告右揭犯行堪以
    認定。
二、查廢棄物清理法已於九十年十月二十四日經總統公布修正，於同年月二十六日生
    生效，而按公、民營廢棄物清除、處理機構經營廢棄物之貯存、清除或處理業務
    ，應列明專業技術人員與貯存清除、處理之工具、方法、設備及場所，向地方主
    管機關申請核發許可證。但從事有害事業廢棄物之貯存、清除或處理者，地方主
    管機關應先報請中央主管機關核准，始得發給許可證。又未依九十年十月二十六
    日修正前廢棄物清理法第二十條規定領有廢棄物清除、處理許可證或核備文件，
    從事廢棄物貯存、清除、處理，或未依廢棄物清除、處理許可證或核備文件內容
    貯存、清除、處理廢棄物者，處一年以上五年以下有期徒刑，得併科一百萬元以
    下罰金，九十年十月二十六日修正前廢棄物清理法第二十條、第二十二條第二項
    第四款分別定有明文。就九十年十月二十六日修正前廢棄物清理法第二十二條第
    二項第四款刑罰之適用對象，是否以公、民營廢棄物清除處理「機構」為限，本
    院查：(一)就文義解釋而言，廢棄物清理法第二十條所定就得申請核發經營廢棄物
    之貯存、清除或處理業務之申請人固限於公、民營廢棄物清除、處理機構，亦即
    不得以自然人身分向主管機關為上開業務經營許可證之申請，然同法第二十二條
    第三項第四款就「未依第二十條規定領有廢棄物清除、處理許可證或核備文件，
    從事廢棄物貯存、清除、處理者」，在文義上，則除未領有上開許可證之「公、
    民營廢棄物清除、處理機構」外，當然包括原本即未具申請資格，不可能取得該
    項許可證或核備文件之「非公民營廢棄物清除、處理機構」之自然人。(二)就目的
    解釋而言，參酌本法第一條立法目的係「為有效清除、處理廢棄物，改善環境衛
    生，維護國民健康」，則為求立法目的之落實，則非屬公民營廢棄物清除、處理
    機構，未領得許可證即冒然從事廢棄物清除、處理，其對環境衛生危害顯不亞於
    「公民營廢棄物清除、處理機構」，若未將此「非公民營廢棄物清除、處理機構
    （包含個人）」列入適用範圍，則將造成專門從事廢棄物處理清除、處理之專業
    機構，因疏未申請許可證從事廢棄物之清除處理，即應以刑罰制裁，而非專門從
    事廢棄物清除、處理之業者則不受處罰，顯有輕重失衡之處。再按行為後法律有
    變更者，適用裁判時之法律，刑法第二條第一項前段定有明文。查廢棄物清理法
    已於九十年十月二十四日經總統公布修正，於同年月二十六日生效，有關於未經
    申請領有廢棄物清除、處理許可文件，從事廢棄物貯存、清除、處理，修正後為
    依該法第四十六條第一項第四款之規定處罰論科。修正後第四十六條第一項各款
    行為處罰之刑度為一年以上五年以下有期徒刑，得併科新臺幣三百萬元以下罰金
    ，與廢棄物清理法修正前第二十二條第二項第四款前段之規定相較，修正前、後
    之論罪科刑法條，於有期徒刑部分之高、低刑度均相同，修正後之法條得併科新
    臺幣三百萬元以下罰金，與修正前規定得併科一百萬元（銀元）以下罰金，併科
    罰金之數額亦無不同，自無裁判前之法律較有利於行為人之情形，是核被告所為
    係犯修正後廢棄物清理法第四十六條第一項第四款前段之罪。又查被告曾因違反
    麻醉藥品管理條例案件，經臺灣新竹地方法院苗栗簡易庭判處有期徒刑三月，於
    八十五年十二月十九日易科罰金執行完畢，有臺灣臺中地方法院檢察署刑案資料
    查註紀錄表附於偵查卷可稽，其於徒刑執行完畢後，五年以內再犯本件有期徒刑
    以上之刑之罪，為累犯，應依法加重其刑。原審判決關於被告違反廢棄物清理法
    部分認被告乙○○罪證明確，予以論罪科刑，固非無見，惟原審判決關於被告違
    反廢棄物清理法部分未及適用修正後之規定，而適用修正前之廢棄物清理法第二
    十二條第二項第四款之規定論處被告乙○○罪刑，自屬違誤；且認九十年十月二
    十六日修正前廢棄物清理法第二十二條第二項第四款規定係以經營公民營廢棄物
    清理「機構」為規範對象云云，亦有誤解。原審法院檢察署檢察官就原審判決關
    於被告違反廢棄物清理法部分上訴意旨以原審判決諭知被告違反廢棄物清理法部
    分無罪顯有違誤，指摘原判決不當，即有理由，自應由本院將原審判決關於被告
    違反廢棄物清理法部分予撤銷改判。爰審酌被告清除處理上開廢棄物僅一車，所
    生危害尚非重大以及被告犯罪之動機、目的、手段、生活狀況、智識程度及犯罪
    後態度等一切情狀，量處被告有期徒刑壹年貳月，以資懲儆。
四、據上論結，應依刑事訴訟法第三百六十九條第一項前段、第三百六十四條、第二
    百九十九條第一項前段，修正後廢棄物清理法第四十六條第一項第四款，刑法第
    十一條前段、第二條第一項前段、第四十七條，判決如主文。
本案經檢察官丙○○到庭執行職務。
中      華      民      國     九十二      年      三     月    十三    日
                                   臺灣高等法院臺中分院刑事第三庭
                                         審判長法  官  陳  朱  貴
                                               法  官  劉  連  星
                                               法  官  胡  忠  文
右正本證明與原本無異。
如不服本判決應於收受送達後十日內向本院提出上訴書狀，其未敘述上訴之理由者並
得於提起上訴後十日內向本院補提理由書（均須按他造當事人之人數附繕本）。
                                               書記官  許  美  惠
中      華      民      國    九十二     年      三       月    十四    日
附錄    本判決論罪科刑法條：
修正後廢棄物清理法第四十六條
有下列情形之一者，處一年以上五年以下有期徒刑，得併科新臺幣三百萬元以下罰金：
一、任意棄置有害事業廢棄物。
二、事業負責人或相關人員未依本法規定之方式貯存、清除、處理或再利用廢棄物，
    致污染環境。
三、未經主管機關許可，提供土地回填、堆置廢棄物。
四、未依第四十一條第一項規定領有廢棄物清除、處理許可文件，從事廢棄物貯存、
    清除、處理，或未依廢棄物清除、處理許可文件內容貯存、清除、處理廢棄物。
五、執行機關之人員委託未取得許可文件之業者，清除、處理一般廢棄物者；或明知
    受託人非法清除、處理而仍委託。
六、公民營廢棄物處理機構負責人或相關人員、或執行機關之人員未處理廢棄物，開
    具虛偽證明。
無許可文件，以經營廢棄物清除、處理為常業者，處三年以上十年以下有期徒刑，得
併科新臺幣九百萬元以下罰金。
                                                                        Ｆ


司法院資訊處製作；財團法人民間司法改革基金會備份。
